臺灣高等法院民事判決　　　　　　　 100年度重勞上字第14號
上　訴　人　　中環股份有限公司
法定代理人　　翁明顯
訴訟代理人　　胡盈州律師
　　　　　　　陳麗芬律師
被上訴人　　　曾建煥
訴訟代理人　　鄭三川律師
上列當事人間請求確認僱傭關係存在等事件，上訴人對於中華民
國100年1月17日臺灣桃園地方法院99年度重勞訴字第5號第一審
判決提起上訴，本院於100年10月26日言詞辯論終結，判決如下
：
    主  文
上訴駁回。
第二審訴訟費用由上訴人負擔。
    事實及理由
一、被上訴人主張：伊自民國88年8月2日起受僱於上訴人，在上
    訴人之楊梅二廠擔任模保組長職務。伊於99年1月27日寄發
    電子郵件（下稱系爭電子郵件）予上訴人之楊梅二廠廠長即
    訴外人蘇大慶，希望其可以將「客訴懲處相關規定」的適用
    對象加上其本人，惟竟遭上訴人以伊符合其所定工作規則（
    下稱系爭工作規則）第53條第1項第14款之規定，而依勞動
    基準法(下稱勞基法)第12條第1項第4款之規定，於99年2月
    10 日將伊解雇。惟伊在系爭電子郵件中，僅係就公司內部
    弊端予以揭發及評論，並未對公司以外散布，縱言論稍有逾
    矩，仍在合理範圍，且系爭電子郵件內容並未虛構不實之事
    ，亦無違反真實惡意原則，自應受言論自由之保障。又依系
    爭電子郵件內容及寄發對象以觀，不僅無散佈謠言之情形，
    更未達勞基法第12條第1項第4款所定情節重大程度，是上訴
    人終止兩造間勞動契約應不生效力。況上訴人既於99年2月
    10 日解僱伊，顯屬預示拒絕受領伊之勞務給付，依民法第
    487條之規定，上訴人仍應給付伊報酬。伊每月所得領取之
    工資為新台幣(下同)5萬3,070元，上訴人係於每月5日發放
    上一月份薪資，而伊於99年2月10日被解僱後，上訴人僅於
    同年3月5日給付伊99年2月份工資4萬1,900元（含14日特別
    休假工資），尚短少1萬1,170元等情，爰依兩造間僱傭契約
    、民法第487條規定，求為確認兩造間僱傭契約關係存在，
    並命上訴人給付1萬1,170元，及自99年3月6日起至清償日止
    ，按年息5％計算之利息，暨自99年3月1日起至同意伊給付
    勞務之日止，按月於次月6日，給付伊5萬3,070元，及自應
    給付日之翌日即次月6日起至清償日止，按年息5％計算利息
    之判決。
二、上訴人則以：系爭電子郵件關於：(一)第1頁第2、3段指責「
    客訴懲處相關規定」之客訴責任不及於訴外人蘇大慶有失公
    平；(二)第1頁第4、5段指責蘇大慶未接受訴外人品保人員林
    秉青及製程人員溫宏春之建議予以「誠實報告」，而「蓄意
    隱瞞」產品問題，造成99年1月22日之日本客人第2次客訴；
    (三)第1頁第6、7段指責以「特採」方式出貨，係蘇大慶一人
    指示改變標準生產流程，並嫁禍予部屬企圖規避責任；(四)第
    2 頁第1段指責蘇大慶涉嫌恐嚇、栽贓下屬江佳奎；(五)第2頁
    第2、3段指責蘇大慶未盡詳加追查產品遭客訴之原因，反以
    各種不實理由搪塞，甚至偽造文書欺瞞上級；(六)第2頁第4段
    指責蘇大慶導致客訴，卻推卸責任給下屬；(七)第2頁第5段指
    責訴外人張兆賓之記過乃係蘇大慶將產品客訴責任推卸予其
    所致；(八)第2頁第7段誣指蘇大慶因循苟且，私下包庇其妹婿
    即訴外人張松光，並將工作上應承擔之責推由部屬承擔；(九)
    第2頁第8段公然侮辱蘇大慶，指其資質駑鈍無法管理楊梅工
    廠，更指上級楊執行副總識人不清，包庇蘇大慶，既未將其
    調離現職，也未令蘇大慶承擔客訴錯誤等記載，均屬內容不
    實之謠言及誹謗，亦公然侮辱、誹謗其直屬長官，並影射暗
    指上級楊副總包庇、識人不清，嚴重污蔑伊公司高層之經營
    管理統御能力，情節實屬重大，且被上訴人對其所指陳之事
    項，明知有查證管道，卻迴避其查證義務，足見被上訴人係
    惡意以系爭電子郵件散佈不實謠言。又伊對所屬員工，訂有
    「中環股份有限公司員工資訊規約切結書」(下稱系爭員工
    資訊規約切結書)，要求員工絕不從事下列行為：「1.妨礙
    或侵害他人名譽或隱私。2.冒用他人名義或散布不實訊息。
    …7.傳播不實或不當之言論，易造成對立或致使公司形象受
    損者」。被上訴人並已親自簽署該份員工資訊規約切結書，
    自應受該資訊規約拘束。由於被上訴人寄發系爭電子郵件之
    行為，業已違反系爭工作規則，且情節重大。而被上訴人事
    後仍不知反省，致伊無法以解僱以外之其他方式處分被上訴
    人，以達懲戒之目的，伊始依勞基法第12條第1項第2款及第
    4 款之規定、系爭工作規則第53條第8款及第14款之規定、
    系爭員工資訊規約切結書之約定，終止兩造間勞動契約。又
    縱認本件情形尚未達得解僱之程度，惟因被上訴人與有過失
    ，自不得請求全額薪資每月5萬3,070元，考量被上訴人就其
    故意或重大過失之行為，須受到降級處分，是其可得請求之
    工資，應以基本工資即每月1萬8,780元為適當云云，資為抗
    辯。
三、原審判決確認兩造間之僱傭關係存在，並命上訴人給付被上
    訴人1萬1,170元，及自99年3月6日起至清償日止，按年息5%
    計算之利息；暨自99年3月1日起至上訴人同意被上訴人繼續
    提供勞務之日止，按月於次月之6日給付被上訴人5萬3,070
    元，及各自應給付日之翌日（即每月7日）起至清償日止，
    按年息5%計算之利息。而駁回被上訴人其餘請求。被上訴人
    就其敗訴部分未據聲明不服，已告確定。
    上訴人就其敗訴部份提起上訴，其上訴聲明：(一)原判決不利
    上訴人之部分廢棄。(二)上開廢棄部份，被上訴人在第一審之
    訴及假執行之聲請均駁回。
    被上訴人之答辯聲明：上訴駁回。
四、經查，被上訴人自88年8月2日起受僱於上訴人，在上訴人楊
    梅二廠擔任模具組長職務；上訴人於99年1月27日寄發系爭
    電子郵件予訴外人蘇大慶，並將副本寄送上訴人之其他員工
    共計34人；上訴人於99年2月10日將被上訴人解僱等事實，
    為兩造所不爭執，並有桃園縣勞資關係發展協進會處理勞資
    爭議協調會議紀錄、桃園縣政府勞資爭議調解記錄、服務證
    明書、系爭電子郵件可稽（見原審卷第11至13、15頁），自
    堪信為真實。
五、被上訴人主張上訴人終止兩造間勞動契約並非合法，兩造間
    僱傭關係仍然存在，上訴人應按月給付工資5萬3,070元等語
    。雖上訴人予以否認，並以前揭情詞置辯。經查：
(一)、按雇主為維護企業內部秩序，對於不守公司紀律勞工固得懲
    戒，而在各種懲戒手段中，以解僱而終止雙方間之勞動契約
    關係，因涉及勞工工作權之保障，因此在可期待雇主之範圍
    內，若有捨解僱而得採用對勞工權益影響較輕之措施者，應
    係符合憲法保障工作權之價值判斷，故解僱係雇主終極、無
    法迴避、不得已的手段，即「解僱之最後手段性」。故勞基
    法第12條第1項第4款規定，勞工有違反勞動契約或工作規則
    ，情節重大者，雇主得不經預告終止契約，上開「情節重大
    」，係屬不確定之法律概念，不得僅就雇主所訂工作規則之
    名目條列是否列為重大事項作為決定之標準，須勞工違反工
    作規則之具體事項，客觀上已難期待雇主採用解僱以外之懲
    戒手段而繼續其僱傭關係，且雇主所為之懲戒性解僱與勞工
    之違規行為在程度上須屬相當，符合比例原則，始構成上開
    「情節重大」之要件。是勞工之違規行為態樣、初次或累次
    、故意或過失違規、對雇主及所營事業所生之危險或損失、
    勞雇間關係之緊密程度、勞工到職時間之久暫等，均為是否
    達到懲戒性解僱之衡量標準(最高法院95年度台上字第2465
    號、97年度台上字第920號、97年度台上字第2624號判決意
    旨參照)。
(二)、上訴人雖抗辯：被上訴人寄發系爭電子郵件之行為違反系爭
    工作規則第53條第8款及第14款之規定，伊自得依勞基法第
    12 條第1項第4款之規定終止兩造間勞動契約云云，並提出
    系爭工作規則為證(見原審卷第46至64頁)。但查，依系爭工
    作規則第53條規定：「員工有左列情事之一者，經查屬實，
    有具體事證，且情節重大者，得予解僱：....(八)不服從主管
    之合理調遣或違抗或公然侮辱主管，經查明屬實者。....(十四)
    散布謠言或以言語恐嚇或從事非法或故意以其他行為脅迫同
    事，而有具體事實者。」，亦明定有「情節重大」之要件，
    核與上開勞基法第12條第1項第4款之規定相呼應，依上開說
    明，上訴人自不得僅以勞工涉有違反系爭工作規則各款所定
    情事，即逕認符合解僱之標準，尚應斟酌勞工違反系爭工作
    規則之具體行為，客觀上是否已難期待雇主採用解僱以外之
    懲戒手段而繼續其僱傭關係，始得認為構成上開「情節重大
    」之要件。而系爭電子郵件之內容是否如上訴人所言，具有
    違反系爭工作規則第53條第8款、第14款規定之情事，茲分
    述如次：
  1.關於第1頁第1段至第3段部分：(見原審卷第15頁)
    系爭電子郵件係由被上訴人寄發予上訴人之楊梅二廠副理(
    兼廠長)蘇大慶，其第1段記載：「昨晨收到你(指蘇大慶)指
    示鍾瑾瑜再次重寄的關於客訴責任懲處規定一案，個人有一
    誠心意見與疑問想請副理你不吝回覆」、第2段記載：「發
    文的內容中自技術員、工程師至高工與主任都有明文懲處規
    定，如是確認責任歸屬為當事者，我覺得合情合理，也必須
    貫徹執行，才有警惕效果。畢竟造成公司重大損失，當事者
    必須勇於承擔自身責任，也自當接受公司合理懲處，以作為
    其他同仁的借鏡，共同為ym2廠的良率、品質與產量努力」
    、第3段記載：「但是我發覺其中好像並未言及客訴責任如
    果是副理時，又該當如何處置呢？廠內每個職務都是公司賦
    予各有所司，每個同仁的所有公事上的作為皆應受彼此監督
    與可受公評，每個職務也都應該被尊重而公平對待，就算獎
    懲也應是一視同仁一體適用，當然也應包括副理你在內，你
    應該也認同吧」(見原審卷第15頁)。經核上開內容，顯示被
    上訴人寄發系爭電子郵件之起因，係不滿蘇大慶指示發送之
    「客訴責任懲處規定」，其適用範圍並不及於蘇大慶，因認
    有違公平，乃為不平之鳴。參諸蘇大慶於99年1月26日所核
    准公告「客訴責任懲處規定」，其內載客訴懲處對象，確未
    包括主任層級以上之主管(見原審卷第14頁)，益證被上訴人
    在系爭電子郵件第1頁第1段至第3段就「客訴責任懲處規定
    」所為之評論非虛，且上訴人就此部分記載亦未抗辯有何違
    反系爭工作規則之情事(見本院卷第134至137頁)。
  2.關於第1頁第4、5段部分：(見原審卷第15頁)
  系爭電子郵件第1頁第4段記載：「ym2廠(指上訴人之楊梅二
    廠)絕大多數的同仁都知道去年8 /17的日本客訴時，品保林
    秉青與製程溫主任(指溫宏春)皆建議你必須向日本誠實報告
    ，避免萬一被查出6/3~6/8的碟片也有PI問題，又將變為二
    次客訴」、第5段記載：「孰料你還是心存僥倖的蓄意隱瞞
    6/3~6/8所生產的碟片也有問題，只向日本承認6/9 ~/17所
    生產的碟片，就此結案。是否想說抓到再講？也正因此今年
    1/22日才爆發100多萬片可笑又丟臉丟到家的二次PI過高客
    訴，此兩次客訴責任歸屬應該是副理你吧？」，經核上開內
    容，被上訴人乃係質疑蘇大慶應就上訴人於98年8月17日(關
    於98年6月9日至17日生產之碟片)及99年1月22日(關於98年6
    月3日至8日生產之碟片)先後遭二次客訴之事件負責。
  證人即上訴人之光碟部前製程主任溫宏春在原審證稱：98年
    8月17日日本客戶之實際原因是因為我們有一個預錄機的燒
    錄倍數，原本應該是兩倍數，結果設定成一倍數，造成此客
    訴發生等語（見原審卷第156頁)；證人即上訴人之品保組長
    林秉青在原審亦證稱：98年6月3日到98年6月8日因為沒有足
    夠的樣品確認，所以這段期間是假設的，風險比較低，98年
    6月9日到98年6月17日是確定的，經開會評估後，只針對98
    年6月9日到98年6月17日這段期間的產品回復給客戶，所以
    被上訴人才會說隱瞞98年6月3日到98年6月8日」(見原審卷
    第159頁背面)，足見被上訴人在系爭電子郵件所載上訴人於
    98年6月3日至8日，及98年6月9日至17日二個時期所生產之
    碟片，曾先後發生二次客訴糾紛等情，應符真實。
  訴外人即上訴人之副總經理黃英彥為處理系爭電子郵件事宜
    ，曾於99年2月4日上午在上訴人之楊梅二廠會議室召開調查
    座談會議(下稱系爭調查會議)，依上訴人所不否認為真正之
    會議發言錄音譯文(見原審卷第107至141頁)所示，蘇大慶於
    會中表示：「當時他客訴是6月9號碟片，6月9號碟片我們有
    keeping sample(指留存樣品)，....keeping sample測出來
    是有問題。所以我們坦承說6月9號到17號的確是有問題的」
    ，經黃英彥詢問：「秉青跟那個宏春兩個都建議你跟日本誠
    實報告，有這回事吧？....」，蘇大慶則回答：「因為沒有
    keeping sample，所以我們沒有辦法證明....」，嗣溫宏春
    發言表示：「品保組長阿青(指林秉青)....有提出這個範圍
    測試結果，他已經確定這個範圍裡面有這個風險....」，林
    秉青繼而發言：「預估是會有」、「評估的話是主管評估呀
    ！」、「為什麼會說6月3號就會有問題？因為那個產線在6
    月3號就開始切了」、「切線的時候機台就有問題....所以
    才會預估說6月3號應該是會有問題，因為他的機台是6月17
    才作變更」，蘇大慶乃表示：「我們會議當中也是希望儘量
    減少公司的損失，的確是我們判斷錯誤，我承認當時我們的
    判斷是比較保守一點，因為我們也是有一點鴕鳥心態……」
    ，嗣黃英彥即表示：「……以我看來當初處理這個PI的過程
    中，我們主管應該還是有些責任，草率了點。因為我們不會
    造成第二次客訴。....品保真的有警示說這個真的有問題。
    ....最後裁定者假如是那裡面最高主管的話，大慶你自己就
    是最大的問題點，因為你當初也同意這個是是OK的，因為你
    在比對」，蘇大慶亦表示：「對！對！我承認當時在會議當
    中我們採取的是比較鴕鳥心態，的確造成二次客訴，這責任
    我會承擔出來」（見原審卷第110至113頁)。綜合上開發言
    以觀，足見上訴人之楊梅二廠於98年6月3日到98年6月8日所
    生產之碟片，經品保組長林秉青分析後，預估發生問題的風
    險度頗高，並曾在會議中向廠長蘇大慶報告，惟因無確切物
    證，蘇大慶乃未予進一步處理，致發生第二次客訴事件，而
    無論是黃英彥或蘇大慶，均在系爭調查會議中表示蘇大慶應
    負第二次客訴事件之最終責任。
  被上訴人寄發系爭電子郵件之起因，係認蘇大慶所核准公告
    之「客訴責任懲處規定」不適用主任層級以上之主管，並非
    公平，已如上述，則其舉出上開二次客訴之實例，用以強化
    其評論基礎，自難認有公然侮辱蘇大慶之惡意。至證人溫宏
    春、林秉青在原審雖證稱：伊等並未建議蘇大慶應誠實向日
    本客戶報告6/3~6/8的碟片也有問題云云(見原審卷第156 頁
    背面、159頁)。惟衡諸該二名證人目前仍受僱於上訴人，具
    有職務上之利害關係，尚難期待彼等為毫無保留之陳述，且
    依系爭調查會議之上開發言過程可知，林秉青曾向蘇大慶報
    告98年6月3日至8日所生產之碟片具高度風險，並由蘇大慶
    作成不予處理決策，則即令被上訴人在系爭電子郵件中使用
    「建議你必須向日本誠實報告」、「心存僥倖的蓄意隱瞞6/
    3~6/8所生產的碟片也有問題」等文字，容有揣測溫宏春、
    林秉青與蘇大慶間之溝通過程及蘇大慶之主觀心態，衡情亦
    難認有故意虛構事實之散佈謠言情事，否則被上訴人何須甘
    冒被揭穿之風險，而將系爭電子郵件副本一併寄送予利害關
    係人溫宏春、林秉青？又證人即上訴人之品保主任潘俊達在
    原審固證稱：第二次客訴之出貨數量僅有19萬2000片等語(
    見原審卷第161頁背面)，而與被上訴人在系爭電子郵件所記
    載之「100多萬片」在數量上有所出入，惟被上訴人提及上
    開二次客訴事件之目的，乃著重在指摘蘇大慶所應負之決策
    責任，已如上述，且二次客訴數量之多寡，為一客觀事實，
    被上訴人亦無刻意虛構之必要，即令被上訴人就二次客訴數
    量之記載與真實不符，亦難認具有散佈謠言之故意。是被上
    訴人所為此部分記載，尚難認已符合系爭工作規則第53條第
    8款或第14款所定之解僱情事。
  3.關於第1頁第6、7段部分：(見原審卷第15頁)
  系爭電子郵件第1頁第6段記載：「而造成6/3 ~ 6/17 PI過
    高問題的真正原因，不是你當時為衝產量授意將pre-writer
    的PI檢測功能關閉，以節省生產時間嗎？不料當時所產出的
    碟片都出現PI問題，卻沒有經過檢測而造成問題碟片全數出
    貨歐美單，當初似乎品保亦提出警示，不是蘇副理你執意決
    定特採(指產品在形式似不合產品規格，但無礙於產品之使
    用功能─見原審卷第40頁)出貨的嗎？」、第7段記載：「首
    次客訴時編造說是工程師燒錄倍數設定錯了，此二次客訴又
    以燒錄倍數設定錯了來交差。那此次的代罪羔羊又是哪位倒
    楣鬼呢？其實ym2廠自數年前至今都是用相同倍數燒錄皆OK
    ，又怎會單獨在6/3~6/17的碟片出現狀況呢？卻羅織說是燒
    錄倍數設定錯了，硬栽贓給工程師去承擔責任，自己全身而
    退，工程師又如何承擔的起呢？(燒錄倍數不同而造成PI問
    題？此種倒因為果的敘述日方居然可接受，的確讓人驚訝)
    」，經核上開內容，被上訴人乃係續就上開二次客訴事件發
    生之原因有所質疑。
  證人溫宏春、林秉青、潘俊達在原審固均證稱上開二次客訴
    事件之發生，乃係因預錄機之燒錄倍數發生問題所致(見原
    審卷第156、159、160頁背面)。惟依證人蘇大慶在原審證稱
    ：沒有員工因客訴問題遭公司記過處分，因為燒錄倍數部分
    我們查出與工程師沒有關係，也沒有明顯的人為疏失等語(
    見原審卷第171頁)、證人即上訴人之前製程助理工程師黃有
    運在原審證稱：「林秉青有跟我說過真正影響的原因是染料
    厚薄造成的，影響燒錄」、「(上訴人之訴訟代理人問：林
    秉青是否也說98年6月3日到98年6月17日的PI檢測站參數被
    放寬到跟瞎子一樣，跟被關掉沒兩樣)是」、「葉日君(即預
    錄機管理工程師)有跟我講過，燒錄機的廠商有跟他說過，
    燒錄的倍數不影響PI」等語(見原審卷第173頁背面、174頁)
    、證人林秉青在原審證稱：於99年1月31日討論PI的問題時
    ，伊曾說過預錄機的檢測規格被放寬，且工程師沒有權限去
    放寬，只有主管才有密碼及權限放寬等語(見原審卷第159頁
    背面)，及證人即上訴人之前製程組長張吉成在原審證稱：
    「我們回給客戶的結果不見得是真正的原因，該E-mail中提
    到的日本客戶客訴的問題，到現在還沒有找到真正原因」、
    「上訴人之代理人問：你是否知道誰才有權限放寬PI檢測站
    檢測功能？)單位上的主管，一般而言就是廠區負責人、主
    任及品保等語(見原審卷第176頁背面)，可見被上訴人質疑
    二次客訴並非因工程師將預錄機之燒錄倍數設定錯誤所致，
    而係因PI檢測站遭有權放寬PI檢測功能之蘇大慶予以關閉所
    致，其用詞雖非精確，惟其立論仍有所本，亦未脫逸合理懷
    疑範圍，顯與杜撰、虛構事實有別，自難認有公然侮辱蘇大
    慶或散佈謠言之故意，亦無系爭工作規則第53條第8款或第
    14款規定之適用。
  4.關於第2頁第1段至第4段部分：(見原審卷第16頁)
  系爭電子郵件第2頁第1段記載：「去年底的美國&日本至今
    尚未解決的客訴中，你起先說問題出在染料，甚至威脅組長
    江佳奎說查出來是染料的話你就死定了」、第2段記載：「
    之後又說是PC料，而叫射出工程師調查當時PC料是用哪一家
    的？工程師調查結果回覆說是帝人的PC料，結果報上去的又
    偽造資料說是台化的PC料出問題，是因為栽贓說是台化的PC
    料較能說服大家嗎？現在是否又因無法舉證而說可能是當初
    自kl2廠來的過期貼合膠的問題？現正請廠商提供膠料做實
    驗中」、第3段記載：「我要說的是，如果確定是你命令溫
    主任與kl2廠換回高價的過期貼合膠或是銀層過薄所致的客
    訴，那蘇副理是否也死定了呢？」、第4段記載：「綜合以
    上3次爆發連續性的大客訴，其責任歸屬難道不是你蘇副理
    嗎?請問是否該自請處分？難道還要怪罪給主任？高工？工
    程師？這些客訴讓公司損失在1000萬以上，YM2廠廠譽已被
    污名化，多年來弟兄們的辛勞已全部被糟蹋殆盡」，經核上
    開內容，被上訴人乃係就另件客訴事件之原因提出質疑，再
    次表明蘇大慶不受「客訴懲處相關規定」規範之不合理性。
  查訴外人江佳奎在系爭調查會議中已明確指述：蘇大慶曾對
    伊表示如果查出來是染料的問題，那伊就死定了等語，且為
    蘇大慶在會議中所是認(見原審卷第118、119頁)，足見被上
    訴人在系爭電子郵件第2頁第1段所為記載係屬真實，難認有
    何公然侮辱蘇大慶或散佈謠言之故意，而上訴人就此部分記
    載亦未抗辯有何違反系爭工作規則之情事(見本院卷第134至
    137頁)。
  依證人溫宏春在原審證稱：「這件客訴的原因很多，包括PC
    料、染料、貼合膠等都有可能造成，我們一開始也只是懷疑
    原物料可能有問題…開會後我們做實驗…結果判斷不是PC料
    的問題，當天(指系爭調查會議)黃副總(指黃英彥)有說PC料
    的供應商帝人、台化，栽贓給這兩家廠商的目的是要讓他們
    內部去釐清是否是他們自家的PC料有問題」、「（被上訴人
    問：銀層厚薄或是貼合膠過期是我們幾個主管當時討論的假
    設項目...？）答：因為這個客訴原因並不單純....原告(指
    被上訴人)所述的假設性因素，我們都在討論實驗階段來證
    實」等語（見原審卷第157頁背面、158頁）、證人潘俊達在
    原審證稱：「實際上我們到現在為止還不知道真正發生原因
    為何？」等語（見原審卷第160頁背面）、證人張吉成在原
    審證稱：「印象中有收到潘俊達的E-mail，內容是有懷疑到
    貼合膠的部分…」、「就是懷疑那批膠有變質…」、「關於
    那批被退回來的貨客訴發生時，我們(指被上訴人與張吉成)
    就討論是PC料或是銀層或是貼合膠或是機台」、「（被上訴
    人之訴訟代理人問：黃英彥副總在會議中是否有說廠裡資料
    有問題不夠齊全而一起栽贓給台化、帝人公司？）答：那時
    的說法是說在我們查不出原因的狀況下，可以做球給台化、
    帝人公司去查他們的料有無問題」等語（見原審卷第176、1
    77頁)，及證人蘇大慶在原審證稱：「最後我們查出來是有
    可能是貼合膠的廠商在生產製造過程中發生問題」等語(見
    原審卷第171頁背面)，可見系爭電子郵件第2頁第2至4段所
    提及之另件客訴原因並不單純，舉凡PC料、染料、銀層厚薄
    、貼合膠等因素均經公司內部予以討論、追查，是被上訴人
    就此部分所為之記載，尚非無稽。再經參酌上訴人之副總經
    理黃英彥於系爭調查會議中曾表示：「目前還沒有決定是台
    化還是帝人」、「因為我們的資料不夠齊全我們合作起來，
    一直要栽贓台化帝人，要他找出來是誰的問題嘛對不對？」
    等語（見原審卷第126頁），亦使用「栽贓」一詞描述調查
    原物料之方式，核與被上訴人於系爭電子郵件記載：「工程
    師調查結果回覆說是帝人的PC料，結果報上去的又偽造資料
    說是台化的PC料出問題，是因為栽贓說是台化的PC料較能說
    服大家嗎？」等情大致相符，何能謂被上訴人所為上開記載
    即具有公然侮辱蘇大慶或散佈謠言之故意。又徵諸上開客訴
    事件所使用之貼合膠，係由蘇大慶決定自上訴人之金陵二廠
    調度至楊梅二廠使用一情，已為蘇大慶在原審證述屬實(見
    原審卷第172頁)，而貼合膠之品質復為公司內部懷疑為上開
    客訴之可能原因，上訴人對於此次客訴原因復未確認調查結
    果，已如上述，則被上訴人質疑蘇大慶應對此次客訴事件負
    責，衡情應未逾合理懷疑範圍，自難謂被上訴人就此部分記
    載有何公然侮辱蘇大慶或散佈謠言之故意，亦無系爭工作規
    則第53條第8款及第14款規定之適用。
  5.關於第2頁第5段、第6段部分：(見原審卷第16頁)
  系爭電子郵件第2頁第5段記載：「再說去年kl2廠DL客訴，
    難道不是你命專案張兆賓放寬檢測站而產生的客訴嗎？最後
    卻推他去承擔責任，因此還與他發生爭執，更記他一次過」
    、第6段記載：「去年底理文的仿冒侵權官司，推說自己只
    簽名而不知情，把責任推給葉日君，令其成為該案的證人。
    或許會變成該仿冒侵權事件的仲介者而改列為被告。叫他如
    何能承受得起此莫須有之罪？這是他所難以承受之重呀！」
    ，經核上開內容，被上訴人乃係質疑蘇大慶有推卸責任之情
    事。
  查張兆賓係因未依指示參加98年9月15日所舉行之品質週會
    報告而遭受警告1次之懲處，有上訴人之獎懲建議簽報單可
    稽( 見原審卷第67頁)，且張兆賓在系爭調查會議中亦否認
    其被記過係因放寬檢測遭到客訴所致，並陳稱：「關於我被
    大慶記過，純粹是說因為我們之間的互動溝通方面....」(
    見原審卷第129頁)，足認被上訴人於系爭電子郵件第2頁第5
    段所為之記載未符真實。但查，被上訴人主張其所為此部分
    記載，係自張吉成處聽聞而來，而張吉成在系爭調查會議中
    對於被上訴人此部分主張亦不否認(見原審卷第129頁)，參
    酌張兆賓確有遭蘇大慶簽報懲處之事實，綜合上情以觀，可
    見被上訴人所為上開記載，乃係將其聽聞加以轉載，應無惡
    意杜撰、虛構此部分事實，藉以公然侮辱蘇大慶之故意。縱
    認被上訴人因疏未進一步查證即為如上記載，致蘇大慶受有
    名譽上之損害，而涉及系爭工作規則第53條第8款所定「公
    然侮辱主管」之情形，然衡酌被上訴人在系爭電子郵件之所
    以一再指摘蘇大慶具可歸責性，無非為彰顯「客訴懲處相關
    規定」適用範圍之不合理性，其內容或因過於自恃而與事實
    有所出入，且未予主管適度的尊重，然其發文目的既非為一
    己之利，而係為公司同仁爭取公平對待，立意尚屬良善，揆
    諸首揭說明，自難認其情節係屬重大，已達無法期待上訴人
    採用解僱以外之懲戒手段而繼續與上訴人維持勞僱關係之程
    度，自不符合系爭工作規則第53條或勞基法第12條第1項第
    4款所定得予終止勞動契約之要件。
  6.關於第2頁第7段部分：(見原審卷第16頁)
  系爭電子郵件第2頁第7段記載：「難道就因他們不是你的妹
    婿張松光，也不叫你姐夫就個個該死嗎？他們也都是人生父
    母養的，都背負著家庭經濟壓力，更戰戰兢兢的在工作崗位
    上全力以赴，又有何義務為你背黑鍋？如此構陷於他們，難
    道不擔心他們被逼急了，而對你提出法律刑事訴訟嗎？」，
    經核上開內容，被上訴人乃係接續上段，而就蘇大慶之推卸
    責任行為予以批評。
  查被上訴人寄發系爭電子郵件之前，關於蘇大慶與張松光間
    是否具有姻親關係一情，早經公司員工間多所傳聞，此參諸
    證人黃有運在原審證稱：「連我都質疑過，在張松光當我組
    長的時候，他常常與蘇副理通電話，…我感到不是很尋常，
    ....，去年12月，溫宏春主任有在QA室對著QA室上班的同仁
    說『是不是姊夫，還需要發mail？問我就對了，就是。』，
    這句話是陳佳生(聲)跟我說的，陳佳生(聲)是聽林秉青說的
    ，我有問過林秉青，林秉青說溫宏春當時有在QA室上說上述
    那句話」等語（見原審卷第173頁），及林秉青在系爭調查
    會議中陳稱：「陳佳聲他有問我這個事情...，我是跟他講
    說我有聽過...」、「我說我有聽人家講，因為不光我一個
    人聽到」等語(見原審卷第130頁)甚明。是即令被上訴人所
    為此部分記載失真，亦難認其有蓄意杜撰、虛構此部分事實
    之故意。況查，被上訴人提及張松光與蘇大慶之關係，乃係
    用以對照、質疑蘇大慶何以未照顧非親非故之其他部屬，並
    未具體指摘蘇大慶有何偏袒張松光之情事，尤難認其有捏造
    不實事項而侮辱蘇大慶之故意。又訴訟權為憲法保障人民之
    基本人權，倘蘇大慶之行為確有觸法之虞，則其他員工對其
    提起刑事訴訟，自屬正當權利之行使，是被上訴人言及蘇大
    慶有受刑事追訴可能，容或出言不遜，惟尚與公然侮辱之要
    件有間。從而，被上訴人所為此部分記載，亦無系爭工作規
    則第53條第8款及第14款規定之適用。
  7.關於第2頁第8段部分：(見原審卷第16頁)
  系爭電子郵件第2頁第8段記載：「總歸一句話，你的能力如
    何大家心知肚明，天生下來並不是每個人都聰明絕頂，也不
    便苛責於你。但是勇敢的承擔自己所做錯的事並不難吧？畢
    竟楊小姐對你是夠寬宏大量的，把ym2廠管成如此連續大客
    訴的地步，卻依舊可容忍你待在此而不被外放。換做是他們
    這些可憐的代罪羔羊，要去承擔這些讓公司重大損失的客訴
    責任，又將會是如何的局面呢？因為公司只許州官放火不准
    百姓點燈的心態由來已久，真的不敢想其後果將如何」，經
    核上開內容，被上訴人乃係就系爭電子郵件內容進行總結，
    並對公司處理多次客訴事件之方式表達個人意見。
  承上所述，被上訴人係基於個人所見所聞，認為公司所發生
    之多次客訴事件，應由蘇大慶負最大責任，是其主觀上對蘇
    大慶之能力有所質疑，並在郵件中表達個人看法，其態度雖
    有不恭，惟亦非如上訴人所抗辯係具體指摘蘇大慶「資質駑
    鈍無法管理楊梅工廠」云云。又被上訴人寄發系爭電子郵件
    之起因，係為表達「客訴責任懲處規定」之適用範圍有失公
    平，並舉出其自認為應由蘇大慶負責之案例以實其說，已如
    上述，從而，其就上訴人對蘇大慶多所包容，卻對下屬嚴責
    以待(即公告「客訴責任懲處規定」)之作法，抒發個人意見
    ，表達不滿，其用詞或非妥適，然衡情亦非具有上訴人所抗
    辯之刻意污蔑上訴人之領導階層，或詆毀公司形象之意圖。
    況在多元民主社會中，勞工尚得組織工會與資方協商勞資權
    益問題，以期藉由溝通之方式消除歧見，以謀雙贏之局面，
    是勞工對於公司領導階層所為非惡意性之批評，雇主原應給
    與較大程度的容忍與傾聽，以避免引發寒蟬效應，並促使公
    司治理臻於健全。是自不能僅憑被上訴人所為上開評論，即
    逕認構成系爭工作規則第53條第8款或第14款所定之解僱事
    由。
  8.上訴人雖復抗辯：被上訴人除將系爭電子郵件寄送蘇大慶外
    ，尚將副本寄送34名楊梅二廠之員工，已破壞員工、同事對
    上訴人公司及管理階層之信任，甚至挑撥同事間形成對立，
    違反系爭工作規則情節重大云云。但查，被上訴人寄發系爭
    電子郵件之用意，係為表達「客訴責任懲處規定」有失公允
    ，雖其所舉事例有部分係因道聽塗說而有所失真，然核其出
    發點係為公益，而非私利，且非出於惡意杜撰、虛構事實，
    自難認其主觀具有公然侮辱蘇大慶或其他主管之意圖，更遑
    論有何挑撥同事間形成對立之情事。復以被上訴人寄送電子
    郵件之對象，既僅侷限於公司內部員工，可見其不欲擴大事
    端，造成公司形象受損，亦無違其對公司應負之忠誠義務。
    再徵諸被上訴人自88年8月2日受僱上訴人起，迄至遭上訴人
    解僱時止，已任職十年以上，並升任組長職務，為兩造所不
    爭，而蘇大慶在系爭調查會議中亦公開表示：被上訴人在工
    作上之表現一向良好，僅因其聽聞過多傳言對伊誤解，乃藉
    系爭電子郵件抒發個人情緒，並對伊提醒，伊亦感謝其發這
    封郵件出來讓伊得以澄清等語(見原審卷第108頁)，顯見被
    上訴人在職場上之表現頗佳，應無恣意生事之必要。又蘇大
    慶於事發後仍繼續擔任楊梅二廠之廠長(見原審卷第170頁)
    ，上訴人復不能證明蘇大慶或其他主管在事發後，對於楊梅
    二廠之管理有何窒礙難行之處(見本院卷第176頁)，亦難認
    蘇大慶或其他主管之領導統御能力已因系爭電子郵件之寄發
    而受影響。況被上訴人在事發後，亦曾草擬一份道歉聲明稿
    送交公關部門，藉以表達悔意及歉疚(見原審卷第101頁)，
    倘上訴人將之公告周知，亦足以消弭訛傳、化解誤會(惟上
    訴人捨此不為，斷然採取解僱措施─見原審卷第98頁；本院
    卷第146頁)。綜合上情以觀，顯難僅憑被上訴人寄發系爭電
    子郵件之單一、偶發事件，即全盤抹殺被上訴人對公司多年
    來之貢獻，遽認被上訴人所為已達無法期待上訴人採用解僱
    以外之懲戒手段以繼續維持兩造間勞動關係之情節重大程度
    。是上訴人依據勞基法第12條第1項第4款之規定、系爭工作
    規則第53條第8款及第14款之規定，終止兩造間勞動契約，
    難謂合法。
(三)、次按勞基法第11、12條分別規定雇主之法定解僱事由，為使
    勞工適當地知悉其所可能面臨之法律關係的變動，雇主基於
    誠信原則應有告知勞工其被解僱事由之義務，基於保護勞工
    之意旨，雇主不得隨意改列其解僱事由，同理，雇主亦不得
    於原先列於解僱通知書上之事由，於訴訟上為變更再加以主
    張(最高法院95年度台上字第2720號判決意旨參照)。查上訴
    人於解僱被上訴人時所發給之服務證明書，並未記載解僱事
    由(見原審卷第98、100頁)，參酌上訴人在桃園縣勞資關係
    發展協進會處理勞資爭議協調會議中，及桃園縣政府勞資爭
    議調解中，均僅主張其係因被上訴人違反系爭工作規則第53
    條第14款之規定，而依據勞基法第12條第1項第4款之規定終
    止勞動契約，有各該會議紀錄可稽(見原審卷第11、12頁)，
    足認上訴人解僱被上訴人伊始，其所主張之解僱事由，僅係
    援引勞基法第12條第1項第4款之規定。是上訴人於本件訴訟
    中始增列其解僱事由包括勞基法第12條第1項第2款之規定及
    系爭員工資訊規約切結書之約定(見原審卷第38頁)，依上開
    說明，自屬有違誠信原則。又依勞基法第12條第2項規定，
    雇主依同條第1項第2款之規定終止契約者，應自知悉其情形
    之日起30日內為之，而上訴人遲至99年7月8日始具狀主張勞
    基法第12條第1項第2款之終止事由，距系爭電子郵件之寄送
    時間99年1月27日，亦已逾30日之除斥期間，自不得再行主
    張。況查，上訴人所引據之勞基法第12條第1項第2款規定：
    「對於雇主、雇主家屬、雇主代理人或其他共同工作之勞工
    ，實施暴行或有重大侮辱之行為者」，及系爭員工資訊規約
    切結書約定：「甲方(即被上訴人)同意使用乙方(指上訴人)
    企業網路或任何乙方提供之網路服務時，絕不從事下列行為
    ：「1.妨礙或侵害他人名譽或隱私。2.冒用他人名義或散佈
    不實消息。....7.傳播不實或不當之言論，易造成對立或致
    使公司形象受損者」(見原審卷第64頁)，核與系爭工作規則
    第53條第8款、第14款之規定雷同，而被上訴人寄發系爭電
    子郵件之行為，並不該當系爭工作規則第53條第8款、第14
    款所定要件，已認定如上述，自亦無符合勞基法第12條第1
    項第2款規定及系爭員工資訊規約切結書上開約定之餘地。
    是上訴人援引上開規定及約定，抗辯已合法終止兩造間勞動
    契約云云，亦不足取。
(四)、復按僱用人受領勞務遲延者，受僱人無補服勞務之義務，仍
    得請求報酬。又債權人預示拒絕受領之意思或給付兼需債權
    人之行為者，債務人得以準備給付之事情，通知債權人以代
    提出；債權人對於已提出之給付，拒絕受領或不能受領者，
    自提出時起，負遲延責任，民法第487條、第234條、第235
    條但書分別定有明文。又債權人於受領遲延後，需再表示受
    領之意，或為受領給付作必要之協力，催告債務人給付時，
    其受領遲延之狀態始得認為終了。在此之前，債務人無須補
    服勞務，仍得請求報酬（最高法院92年度台上字第1979號判
    決意旨參照）。查上訴人於99年2月10日終止兩造間勞動契
    約並非合法，已如前述，則其所為終止契約之意思表示自不
    生終止之效力，是被上訴人確認兩造間僱傭契約仍繼續存在
    ，自屬有據。又被上訴人遭上訴人違法解僱後，即向桃園縣
    勞資關係發展協進會及桃園縣政府申請勞資爭議調解，各該
    會議紀錄可稽（見原審卷第11、12頁），足認被上訴人經上
    訴人違法終止契約後，仍有繼續提供勞務之意願，惟為上訴
    人所拒絕，而被上訴人所為勞務給付勢須上訴人配合受領始
    得完成，惟上訴人迄至本院言詞辯論終結前，猶堅詞抗辯兩
    造間勞動契約業已終止，毫無受領勞務之意或為受領給付必
    要之協力，揆諸上開說明，上訴人應自負受領遲延之責，被
    上訴人並無補服勞務之義務，仍得請求上訴人給付報酬。第
    查，被上訴人主張其遭上訴人違法解僱前，每月薪資為5萬3
    ,070元，由上訴人於次月5日前給付之事實，業據提出99年1
    月份薪資明細表為證（見原審卷第19頁），且為上訴人所不
    爭執，應符真實。又被上訴人主張其於99年2月10日遭上訴
    人違法解僱後，被上訴人僅於99年3月5日給付99年2月份工
    資4萬1,900元（含14日特別休假工資）之事實，為上訴人所
    不爭執，則被上訴人依據僱傭契約關係，請求上訴人給付99
    年2月份之薪資差額1萬1,170元（計算式：53,070－41,900
    ＝11,170）及自99年3月6日起至清償日止，按年息5％計算
    之遲延利息，並自99年3月1日起，至被上訴人復職之日止，
    按月於次月6日給付薪資5萬3,070元及自各期應給付日之翌
    日（即7日）起至清償日止，按年息5％計算之遲延利息，亦
    屬有據。
(五)、雖上訴人另抗辯：被上訴人與有過失，自不得請求全額薪資
    每月5萬3,070元，且考量被上訴人就其故意或重大過失之行
    為，須受到降級處分，是其可得請求之工資，應以基本工資
    即每月1萬8,780元為適當云云。惟按民法第217條第1項所謂
    被害人與有過失，須被害人之行為助成損害之發生或擴大，
    就結果之發生為共同原因之一，行為與結果有相當因果關係
    ，始足當之(最高法院96年度台上字第2672號判決意旨參照)
    。本件上訴人對被上訴人所為之違法解僱行為，係屬單方行
    為，被上訴人並無可能參與或施予助力，且即令被上訴人寄
    發系爭電子郵件之行為具有疏未查證之過失，亦不必然發生
    上訴人違法解僱之結果，揆諸上開說明，自無與有過失原則
    之適用。又依系爭工作規則第49條規定，上訴人對員工之懲
    戒方式，僅列有警告、小過、大過、解僱四種類型(見原審
    卷第54頁)，並無「降級」處分之明文規定，是上訴人空言
    抗辯被上訴人須受到降級處分，應減薪為每月1萬8,780元云
    云，顯乏依據，自不足取。
六、綜上所述，被上訴人依據僱傭契約關係，請求上訴人給付1
    萬1,170元及自99年3月6日起至清償日止，按年息5％計算之
    利息，並自99年3月1日起至被上訴人復職之日止，按月於次
    月6日給付薪資5萬3,070元及自各期應給付日之翌日（即7日
    ）起至清償日止，按年息5％計算之利息部分，自屬應予准
    許。原審就上開部分所為上訴人敗訴之判決，並為假執行之
    宣告，並無不合，上訴意旨指摘原判決此部分不當，求予廢
    棄改判，為無理由，應予駁回。
七、至兩造其餘之攻擊或防禦方法及未經援用之證據，經本院斟
    酌後，認為均不足以影響本判決之結果，自無逐一詳予論駁
    之必要，併此敘明。
八、據上論結，本件上訴為無理由，依民事訴訟法第449條第1項
    、第78條，判決如主文。
中    華    民    國   100   年    11    月     23    日
                    勞工法庭
                        審判長法  官  吳謀焰
                              法  官  李瑜娟
                              法  官  許紋華
正本係照原本作成。
如不服本判決，應於收受送達後20日內向本院提出上訴書狀，其
未表明上訴理由者，應於提出上訴後20日內向本院補提理由書狀
（均須按他造當事人之人數附繕本）上訴時應提出委任律師或具
有律師資格之人之委任狀；委任有律師資格者，另應附具律師資
格證書及釋明委任人與受任人有民事訴訟法第466條之1第1項但
書或第2項（詳附註）所定關係之釋明文書影本。如委任律師提
起上訴者，應一併繳納上訴審裁判費。
中    華    民    國   100    年    11    月    25    日
                              書記官  廖逸柔
附註：
民事訴訟法第466條之1（第1項、第2項）：
對於第二審判決上訴，上訴人應委任律師為訴訟代理人。但上訴
人或其他法定代理人具有律師資格者，不在此限。
上訴人之配偶、三親等內之血親、二親等內之姻親，或上訴人為
法人、中央或地方機關時，其所屬專任人員具有律師資格並經法
院認為適當者，亦得為第三審訴訟代理人。